【裁判字號】    89,上易,2459
【裁判日期】    900717
【裁判案由】    業務侵占
【裁判全文】
臺灣高等法院臺中分院刑事判決              民國八十九年度上易字第二四五九號
    上  訴  人  臺灣臺中地方法院檢察署檢察官
    被      告  己○○
    選任辯護人  楊銷樺
                劉建成  律師
右上訴人因被告業務侵占案件，不服臺灣臺中地方法院中華民國八十九年九月十三日
第一審判決（民國八十九年度易字第七六六號，起訴案號：臺灣臺中地方法院檢察署
民國八十八年度偵字第二○四六六號），提起上訴，本院判決如左：
    主      文
上訴駁回。
    理      由
一、公訴意旨略以：被告己○○自民國（下同）八十五年一月一日起，擔任戊○○○
    保險股份有限公司（下稱戊○○○）收展員一職，專司拓展業務並對戊○○○之
    保險客戶提供收費服務、各種保險金給付申請及款項轉交及保單質押貸款之申請
    、利息之收取及償還款解繳給公司之服務，為從事業務之人。竟基於意圖為自己
    不法之所有之概括犯意，連續於八十七年三月十五日、八十七年六月十五日、八
    十七年九月十五日及八十七年十二月十五日，將戊○○○保戶庚○○所繳交以支
    付戊○○○保單號碼0000000000號季繳第四次至第七次、每次新台幣
    （下同）一萬二千元、合計四萬八千元之現金保費侵占入己。並連續將戊○○○
    保戶丁○○於八十七年十一月二十五日所繳交以支付丁○○因由國泰增值年金養
    老保險契約轉換美滿人生三二一保險契約，所應補繳戊○○○之保費五萬八千九
    百元侵占入己，並未為丁○○辦理美滿人生三二一保險契約之轉換。合計共侵占
    業務上所持有應繳交予戊○○○之保險費十萬六千九百元。因認被告己○○涉有
    刑法第三百三十六條第二項之業務侵占罪嫌等語。
二、按犯罪事實應依證據認定之，無證據不得推定其犯罪事實，刑事訴訟法第一百五
    十四條定有明文。又認定被告有罪之事實應憑證據；如未能發現相當之證據，或
    證據不足以證明，自不能以推測或擬制之方法，以為裁判之基礎；且認定事實所
    憑之證據，其為訴訟上之證明，須達於通常一般人均不致有所懷疑，而得確信其
    為事實之程度者，始得據為有罪之認定；倘其證明尚未達到此一程度，而有合理
    之懷疑存在時，尚難為有罪之認定基礎；苟積極證據不足為不利於被告事實之認
    定時，即應為有利於被告之認定，更不必有何有利之證據（最高法院三十年上字
    第八一六號、四十年台上字第八六號、七十六年台上字第四九八六號判決參照）
    ，此為當然之法理。
三、本件訊據被告己○○堅決否認有公訴人所指之犯行，於原審辯稱略以：伊沒有侵
    占，庚○○的部分都是伊開票代繳保費的，葛也從來沒有交給伊保費，丁○○的
    部分是因為她兒子丙○○有投保，伊代開支票幫她支付保費三萬一千多元，伊沒
    有侵占保費，丙○○當時沒有給伊現金。庚○○的部分伊沒有收到四萬八千元，
    總共跟她收兩次，每次只收七、八千元而已，總共才收一萬多塊錢，她的保費四
    萬八千元，是之前伊幫她代繳他先生的部分，金額將近四萬八千元，她女兒的保
    費伊是向李寶玉借票幫她繳，事後伊再向庚○○收，但是庚○○並沒有繳足，丁○○有向伊辦養老保險轉換成美滿人生保險，但是因為她健康檢查不合格，所以
    辦不成，伊接到業務課的通知以後有告訴丁○○。伊沒有向丙○○收過保險費，
    是伊先墊一部分現金，再向呂秀宜借支票代繳，伊以前向丙○○收的保費是他以
    前的保費，本件是新保險他並沒有交。伊有跟丁○○收五萬八千九百元的現金，
    這原來是用來辦她要轉換美滿人生的保費，因丁○○健康檢查未通過，這個錢後
    來用在他兒子丙○○繳新投保的三萬一千三百九十一元的保費，剩下二萬多元還
    在我這裡沒有還給丁○○，因公司與丁○○都要伊一次還清，伊無法負擔。而庚○○是伊的同學，她有跟伊提過他女兒要保險，所以我就先代墊她女兒的保費，
    而且是經過庚○○的同意。伊是代墊她第一次四萬八的保費，後來伊就離開國泰
    了。庚○○等人之聲明書是戊○○○跟庚○○等人私下協調的，伊並不知情等語
    。嗣於本院辯稱：「我有經丁○○之同意。丙○○雖有貸款十八萬元，但未拿保
    費給我。我有寄二萬七千五百零九元之匯票還給丁○○。我給丙○○的字條，只
    是試算給他看而已。庚○○有在她女兒乙○○保單上簽名，表示她知道」等語。
    按本件公訴人認被告涉有業務侵占之罪嫌，無非以證人丁○○及庚○○等書寫並
    交付予戊○○○之聲明書表示渠二人確有交付五萬八千九百元及四萬八千元，並
    聲明渠二人與被告之間並無任何債權債務關係等為其論據。經查被告坦承有向丁○○收取五萬八千九百元，惟因丁○○後來健康檢查未通過，伊經丁○○同意，
    將該五萬八千九百元用來抵沖伊之前先為丁○○之子丙○○所投新保險所需之三
    萬一千三百九十一元的保費，伊即未再向丙○○收取保費；而庚○○部分，伊並
    未向其收取四萬八千元，係伊之前即向人借票代繳庚○○女兒乙○○之四萬八千
    元保費後，要向庚○○收取，但庚○○僅給伊八、九千元左右。是本件所應審酌
    者，就丁○○及其子丙○○部分，應係被告究有無代繳丙○○之三萬一千三百九
    十一元新投保之保費，以確認被告於向收取丁○○之五萬八千九百元保費後，因
    丁○○健康檢查未獲通過而無法投保，被告始可將此等金錢用來抵沖伊之前代丙○○所繳之三萬一千三百九十一元保費。而就庚○○部分，所應審酌者，應為被
    告究有無向庚○○收取四萬八千元及被告有無代庚○○為其女兒乙○○所投保之
    應繳保費四萬八千元。至丁○○及丙○○二人所欲投保之種類與被告所為渠二人
    所辦理之投保內容是否意思表示一致，則與本件被告是否涉有業務侵占罪無涉。
    茲分述如下：
（一）關於被告是否有向丙○○收取三萬一千三百九十一元之保費：
    公訴人認被告有向丙○○收取三萬一千三百九十一元之新投保所須之保費，僅
      以丙○○之指述及丙○○所提出之書有計算於新投保後所需負擔保費數額之戊○○○給付明細表為其論據。（按該明細表應係丙○○以其之前之保險保單向
      戊○○○辦理質押貸款，由戊○○○出具之給付明細表）。而被告就此部分則
      辯稱：伊僅係在前開明細表上計算丙○○須繳交多少保費給丙○○看，並未向
      丙○○收取該保費。
    依丙○○保單借款借據影本及其所有台中縣潭子鄉農會活期儲蓄存款存摺節本
      影本所載，只能證明丙○○曾於八十七年十一月三十日向戊○○○質借十八萬
      元及存入存摺十萬零五千元，未存入之金額為七萬五千元，與證人丙○○所稱
      交付答辯人之五○四○○元，金額差距頗大，且未存入之金額究竟作何用途，
      亦無從證明，故憑前揭二項證物亦無法證明證人丙○○有交付五○四○○元予
      被告。且依常理而言，丁○○、丙○○母子之保費先前既均由丁○○支付，而
      丁○○既已預繳另件未確定可投保與否之保費五八九○○元，自以從丁○○預
      繳之保費中扣繳丙○○之應繳保費較為方便，亦較符合先前均由丁○○付費之
      交易習慣，告訴人之指述純係聽聞丁○○母子二人之陳述而來，亦不足取信。
    前開明細表上經被告所寫之計算結果，如丙○○於原保險轉換為終身保險後應
      補繳五萬零四百元。而依丙○○所投保之保險契約（見偵查卷第二十八頁），
      丙○○投保該保險每次應繳保險費為（年繳）三萬一千三百九十一元。是被告
      應係為丙○○另投新之保險，而非將丙○○原有之保險轉換成終身保險，是丙○○所須繳交之保費應為新保險所需之三萬一千三百九十一元，而非轉換成終
      身保險所需之五萬零四百元，此觀之前述保險契約即明。實務上保險契約須於
      要保人預繳第一期保費後始成立，是丙○○須先繳納該三萬一千三百九十一元
      保費。而丙○○於偵查中指稱伊有支付三萬一千三百九十一元給被告（見偵查
      卷第二十七頁正面筆錄），而於原審審理時則稱伊係繳交五萬零四百元給被告
      （見原審八十九年五月三十一日審理筆錄），前後供述已有不一。再者，衡諸
      常情，前開保險契約係於八十七年十一月二十五日簽定，而丙○○所出示之前
      開明細表上「作帳日期」為八十七年十一月二十七日，「應收五萬零四百元」
      之日期則為十一月三十日，換言之，丙○○於八十七年十一月二十五日契約成
 立時，縱不了解被告所為其辦理之保險係轉換成之終身保險或係新投保之保險
      ，惟對於該保險年繳保費為三萬一千三百九十一元則應知之甚詳，是其於八十
      七年十一月二十五日保險契約成立時即已知悉其新投保之保險費為三萬一千三
      百九十一元，豈有可能於同年十一月二十七日或三十日將逾越所須繳納保險費
      甚多之五萬零四百元交付與被告？再者，被告丙○○所出示之前開明細表上僅
      書寫「應收」五萬零四百元，亦難執為被告已收取該五萬零四百元之論據甚明
      。丙○○為戊○○○保險股份有限公司之舊客戶，明知繳付各期保險費時，應
      向戊○○○之收費員索取送金單或制式之收據為憑，惟於本件卻始終無法提出
      戊○○○出具之送金單或制式收據證明其確定已繳付第一期保險費五○四○○
      元予被告，僅以一紙記載：「未收00000－00000（紅利已付）＝１
      ４００１」、「轉換補收３６５２３」及「應收５０４００」等項之非正式字
      據即「轉換補收之明細表」為憑，惟該字據依其記載之形式及所載「未收」、
      「應收」等語，顯然僅係被告向丙○○說明辦理契約轉換時應繳費用之計算式
      ，否則何以該字據記載為「應收５０４００」，而非「收到５０４００」﹖又
      何以「應收５０４００」與證人丙○○實際所應繳付之保險費三一三九一元金
      額差距達一九○○九元﹖而丙○○嗣後係決定投保新保險，保費為三一三九一
      元，並未辦理契約轉換，豈可能繳交契約轉換之保費五○四○○元予被告﹖綜
      上所述，本件公訴人所提之前開明細表並無法確認被告就有向丙○○收取保費
      五萬零四百元或三萬一千三百九十一元，實難僅憑丙○○之單一而有瑕疵之指
      述即推論被告被告有向丙○○收取前開保費。
（二）被告是否有代繳丙○○前開新投保之三萬一千三百九十一元保費：
    就告訴代理人辛○○於偵查中所提出之新契約保費明細表（見偵查卷第四十五
      頁正面）觀之，丙○○之保費合計為三萬一千三百九十一元，而其繳交情形則
      為現金一萬六千三百九十一元加上票號為0000000號、發票日為八十七
      年十一月三十日、面額為一萬五千元之支票。被告就此部分辯稱伊係以一部分
      現金及一部分向友人呂秀宜借支票代丙○○繳該交保費。經原審向郵政儲金匯
      業局函查結果，前開支票之發票人確為呂秀宜無誤，且該支票確係用於繳納丙○○之保費，而該支票背面亦蓋有戊○○○展豐南潭子課被保人丙○○之章戳
      ，此有郵政儲金匯業局劃撥處八十九年四月二十七日劃字第二０六號函及所附
      之該支票影本在卷足資佐證，並經呂秀宜於八十九年五月三十一日到庭結證屬
      實，辛○○亦不否認戊○○○有收到該三萬一千三百九十一元之保費，是被告
      以現金及呂秀宜之支票代丙○○繳交合計為三萬一千三百九十一元之新保費予
      戊○○○甚明。
    被告向丁○○收取五萬八千九百元後，因丁○○健康檢查未獲通過致無法投保
      ，而將該五萬八千九百元用於抵沖其於代丁○○之子即丙○○繳納前述三萬一
      千三百九十一元保險費後，所餘二萬七千五百零九元則仍為被告保管中而未即
      時返還丁○○，被告對此辯稱係因戊○○○及丁○○均要其一次清償五萬八千
      九百元，伊始未將之返還於丁○○，遲至原審審理中之八十九年八月十七日始
      以郵政匯票及存證信函之方式寄返還丁○○，此有該存證信函及匯票影本在卷
      可參，惟被告此部分是否另涉侵占丁○○之款項，並未經丁○○提出告訴，亦
      未經公訴人起訴，就此部分自無從審究，然被告有代繳丙○○前開保費則屬實
      情。
    被告既有代繳丙○○之前開保費而未向丙○○收取，則被告並無侵占丙○○所
      繳而屬戊○○○所有之保費，應堪認定。而被告以向丙○○之母即丁○○收取
      而未辦成投保手續之保費抵沖其所代繳之丙○○保費，其主觀上應無不法所有
      之意圖，亦難謂其有侵占丁○○該保費之犯行。至被告向丁○○收取保費而未
      將之繳交予戊○○○，亦無侵占戊○○○保費之情事，蓋丁○○之前開保險因
      健康檢查未獲通過而無法投保，丁○○本無向戊○○○繳交該保險費之義務，
      則被告向丁○○所收取之保費本即非屬戊○○○所有，難謂被告有以戊○○○
      業務員身分而侵占屬戊○○○所有保費之業務侵占犯行。退步言，縱或被告向
      丁○○收取之前開保費，應用於繳交丁○○原來之舊保費，惟被告將之抵沖其
      代丙○○所繳之保費，則被告主觀上係在抵債，實乏不法所有之意圖，尚難以
      侵占罪論罰，此縱或違反戊○○○專款專用之內部規定，惟此與被告是否涉業
      務侵占之構成要件之判斷無涉，附此敘明。
（三）被告是否有向庚○○收取四萬八千元之保費：
    公訴人認被告有向庚○○收取前開保費，係以被告在偵查中已坦承有收取該保
      費及庚○○出具予戊○○○之四紙聲明書等為其論據。被告就此則辯稱伊只收
      庚○○八千元左右。查被告於偵查中確有陳述「因葛女欠我之前為其女兒乙○○代墊之保費四萬餘元，故給我四期的保費四萬餘元，係為了抵債。」（見偵
      查卷第二十頁正面第一行至第四行筆錄），雖被告於原審審理時舉證人陳世昌
      及廖淑芳欲證明其僅向庚○○收取約八、九千元之保費，並未收足四萬八千元
      ，惟證人陳世昌僅證明伊有陪同被告向庚○○收錢二、三次，但均未收到，而
      證人廖淑芳亦僅證明伊有陪同被告去找庚○○三次，但僅有一次是收保費，是
      收現金，但收多少伊不知道等語。是被告就有無向庚○○收取四萬八千元之保
      費已前後供述不一，而庚○○除提出前開四紙聲明於戊○○○外，自偵查中迄
      原審審理，迭經傳拘均未到庭，是庚○○究有無交付前開四萬八千元予被告及
      如何交付等情，實難僅憑庚○○前開四紙聲明即遽謂其確有如聲明書所示之日
      期交付合計四萬八千元之保費予被告。然就被告於偵查中所言觀之，其已明示
      「因葛女有欠我之前為其女兒乙○○代墊保險費四萬餘元，故給我之保費四萬
      餘元，係為了抵債。」，則被告應有向庚○○收取合計為四萬八千元之保費，
      至於該四萬八千元之保費是否如庚○○於聲明中所言之每季按時收取一萬二千
      元，或係由被告先代為一次支付乙○○所應繳之四季合計為四萬八千元保費，
      此依戊○○○所提出之新契約保費繳費明細表（見偵查卷第四十五頁）觀之，
      被告應係一次以向李寶玉借用支票，代繳乙○○之保費四萬八千元（此部分詳
      後述之）。綜上證據及被告於偵查中所言研判，本件乙○○之保費，應係被告
      一次先代墊四萬八千元後，再分次向要保人庚○○收取無疑，至被告與庚○○
      所爭執之庚○○究有無將四萬八千元交付被告，此僅屬庚○○與被告間債權債
      務是否清償之糾葛，與被告是否涉有侵占戊○○○保費無涉，蓋從戊○○○所
      提出之前開明細表觀之，被告確有以票號為九一一八二三號，發票人為李寶玉
      ，發票日為八十七年七月二十六日，面額為四萬八千元之支票支付乙○○之保
      費，則被告未侵占該保費至明。
（四）被告是否有代繳庚○○之女兒周宜璇之保費四萬八千元：
    按庚○○係以要保人身分為其女兒乙○○投保戊○○○保險，庚○○以聲明書
      向戊○○○聲明其已將乙○○每季應繳之一萬二千元之保費，分別於八十七年
      三月十五日、六月十五日、九月十五日及十二月十五日交付被告，然就戊○○○所提出之前述保費明細表觀之，乙○○之保費繳納並無如庚○○所聲明之繳
      納情形，而僅有一次以前開支票繳納四萬八千元之情形。證人庚○○要保之保
      單號碼0000000000號壽險，其保險費之繳費方式，參諸系爭保險之
      保險單記載，於八十六年六月二十五日投保至八十七年三月二十四日期間為季
      繳（即每三個月繳納一次），於八十七年三月二十五日起，由證人庚○○申請
      ，經告訴人核准變更為每月二十五日繳納保險費一次，亦即系爭保單自八十七
      年三月二十五日起，即變更為每月二十五日繳費一次，亦即系爭保單自繳費一
      次。惟證人庚○○竟仍出具聲明書，記載其於八十七年三月、六月、九月及十
      二月每月之十五日交付系爭保險之繳保險費予被告等語（參偵查卷第六至九頁
      ），所證稱系爭保險之保費繳付方式，明顯與其保險單上所載當時已變更之繳
      費方式不符，而顯與事理有違。
    就前開支付乙○○四萬八千元保費之支票觀之，該支票之發票人為李寶玉，此
      有該支票影本一紙在卷足稽（附原審卷八十九年八月三十日審理筆錄之後），
      而告訴代理人辛○○亦自承該支票之保費確有收取，是乙○○之四萬八千元保
      費確係由被告借用前開支票繳納，已為甚然，從而被告辯稱伊有借用支票代繳
      乙○○之保費等情，應堪採信，參以被告與庚○○為同學關係，實務上由業務
      員先代繳被保險人保費亦常有所見等情觀之，被告先代繳乙○○之保費並非不
      可能。
    基上所述，被告確有以前述支票代繳乙○○之保費四萬八千元已明，則縱或庚○○確有將四萬八千元之保費交付於被告，被告亦無侵占該保費可言。至庚○○有無確將前開保費交付於被告，則屬渠二人間之債權債務關係，與被告是否
      涉及侵占戊○○○保費無涉。
（五）戊○○○於未查明事實真相之前，僅憑客戶即證人丁○○、丙○○、庚○○片
      面之說詞，而返還款項，證人丁○○、丙○○、庚○○已向戊○○○取償，致
      戊○○○因而提起本件告訴，該證人等為保護其本身之既得利益，自難期待其
      等於法院為真實之陳述，從而該證人等前後所為之證言，尚難遽採為不利於被
      告之證據。至於被告與證人庚○○於八十八年五月間之協議書，並無隻字提及
      證人庚○○有交付系爭保險之保險費予被告，亦未提及證人庚○○已清償其女
      乙○○之保險費（即被告代墊之另件保費），既無被告收受系爭保險保險之事
      實，實不足以證明被告有侵占系爭保費之罪責。又證人乙○○年僅四歲餘，於
      本院審理時無法為完整之供述，附此敘明。
（六）綜上所述，就公訴人所提出之證據，並無證據證明被告有向丙○○收取前開保
      費，而被告向丁○○及庚○○所收取之前述金錢，均證明被告確以被告向呂秀
      宜、李寶玉借用之支票以支付丙○○及乙○○之前開保費，已如前述，是被告
      辯稱伊確有代繳前開被保險人之保費，而以收自丁○○及庚○○之前開金錢抵
      沖，核與事實相符，是被告辯稱伊未侵占戊○○○保費應堪採信，此外，復查
      無其他任何積極證據，足資證明被告確有公訴人所指之業務侵占犯行，尚難僅
      憑告訴人所為片面之指訴，遽入被告於罪。揆諸首揭說明，自當認為本件不能
      證明被告犯有公訴人所指之業務侵占罪，而應為無罪判決之諭知。
四、原審因認被告之犯罪行為，不能證明，而諭知被告無罪之判決，核無不合，檢察
    官上訴意旨仍執陳詞，指摘原判決不當，為無理由，應予駁回。
五、據上論斷，應依刑事訴訟法第三百六十八條，判決如主文。
本案經檢察官甲○○到庭執行職務。
中       華       民    國   九  十    年     七      月    十七     日
                                臺灣高等法院臺中分院刑事第四庭
                                      審判長法  官  洪  耀  宗
                                            法  官  劉  登  俊
                                            法  官  吳  重  政
右正本證明與原本無異。
不得上訴。
                                            書記官  林  育  德
中       華       民       國   九  十    年     七      月    十八     日
                                                                        Ｋ


司法院資訊處製作；財團法人民間司法改革基金會備份。
